臺灣臺北地方法院民事判決　九十一年度簡字第二八號
　　原　　　告　勞工保險局
　　法定代理人　己○○
　　訴訟代理人　甲○○
　　　　　　　　戊○○
　　　　　　　　丁○○
　　被　　　告　乙○○
　　訴訟代理人　丙　○
右當事人間請求返還房屋等事件，本院判決如左：
    主    文
被告應將門牌號碼台北市○○區○○路三段三０四巷三三號房屋返還原告。
被告應給付原告新台幣壹拾壹萬柒仟零柒拾肆元。
原告其餘之訴駁回。
訴訟費用由被告負擔三分之二，餘由原告負擔。
本判決第一項，於原告以新台幣捌仟元為被告供擔保後，得假執行。
本判決第二項，於原告以新台幣肆萬元為被告供擔保後，得假執行。
原告其餘假執行之聲請駁回。
    事    實
甲、原告方面：
一、聲明：
（一）如主文第一項所示。
（二）被告應給付原告新台幣（下同）四十萬四千六百四十元。
（三）原告願供擔保，請准宣告假執行。
二、陳述：
（一）門牌號碼台北市○○區○○路三段三０四巷三三號房屋之所有權，為中華民國
      所有，原告為管理機關，惟未辦保存登記。被告之父親訴外人杜成立前因任職
      原告單位機關，原告乃將系爭房屋配住杜成立做為職務宿舍，杜成立於六十二
      年二月間退休，使用目的已經完畢，杜成立自應將系爭房屋交還原告，惟杜成
      立並未交還，嗣杜成立出國定居，房屋則由被告繼續居住使用，被告占用系爭
      房屋自屬無權占用，經原告催告後被告仍未返還，爰依民法第七百六十七條規
      定及借用物返還請求權，訴請被告遷讓返還上開房屋。
（二）被告無正當權源占用系爭房屋，自獲有相當於租金之利益，而致國家受到損害
      ，系爭房屋坐落地點附近之倉庫（門牌號碼台北市○○路○段三０四巷二七號
      ）每坪每月租金為六百零七元，系爭房屋附近屋齡十五年至二十年、面積十五
      坪至二十坪之中古房屋，每月租金則達七千元至八千元。系爭房屋面積為三十
      六‧七二平方公尺，合十一‧一一坪，以每坪每月租金六百零七元計算，被告
      每月所獲相當於租金之利益計六千七百四十四元，以此計算原告起訴以前五年
      相當於租金之利益計四十萬四千六百四十元，因依民法第一百七十九條規定，
      訴請被告給付四十萬四千六百四十元。
三、證據：提出台北市地籍圖謄本、土地登記謄本、公務人員一次退休金證明書、原
    告九十年十月三十日存證信函、台灣省勞工處八十三年七月六日八三勞二字第一
    七三八六號函、台北市○○區街道圖、財團法人中華工商鑑測研究中心（以下簡
    稱鑑測中心）鑑定報告書、退休人員占用宿舍明細表、計算表各乙份及照片二張
    為證，並聲請本院履勘現場。
乙、被告方面：
一、聲明：原告之訴及假執行之聲請均駁回。
二、陳述：
    被告之父親杜成立前任職原告機關，原告乃配置系爭房屋供其居住，杜成立退休
    後已於七十八間至美國定居，被告則繼續居住系爭房屋，但原告並未告知伊不得
    居住。被告在系爭房屋內約飼養兩百餘隻流浪狗，希望原告能出錢將狗安置好，
    被告再行搬遷。
丙、本院依職權調取本院九十年度訴字第四一一一號民事卷宗，及至台北市政府地政
    處網站查詢系爭土地之各年度公告地價。
    理      由
一、程序部分：
（一）原告為勞工保險局，依勞工保險條例第五條第一、二項分別規定：「中央主管
      機關統籌全國勞工保險業務，設勞工保險局為保險人，辦理勞工保險業務，：
      ：：。勞工保險局之組織：：：，另以法律定之。」勞工保險局組織條例第一
      條亦規定：「為辦理勞工保險業務，依勞工保險條例第五條規定，設勞工保險
      局（以下簡稱本局），受中央勞工行政主管機關之監督。」同條例第二、三及
      十條分別規定：「本局置總經理，承中央勞工行政主管機關之命，綜理局務；
      置副總經理二人，轉助總經理處理局務。」「本局設左列單位：一、承保處。
      二、給付處。三、財務處。四、企劃室。五、資訊室。六、稽核室。七、秘書
      室。」「秘書室之職掌如左：一　印信典守事項。：：：」依此，原告係依勞
      工保險條例第五條及勞工保險局組織條例成立之機關，有獨立之編制、印信，
      非屬機關之內部單位。按國有財產撥給各地國家機關使用者，名義上雖為國有
      ，實際上即為使用機關行使所有人之權利，故對於是類財產，向准由管領機關
      起訴，代國家主張所有權人之權利（參最高法院五十一年台上字第二六八○號
      判例、五十一年台上字第二七七二號判例）。系爭房屋雖未辦保存登記，然原
      告主張系爭房屋之所有權人為中華民國，原告為管理機關，被告對此亦不爭執
      ，復據原告提出系爭房屋坐落之基地土地登記謄本乙份為證，則原告自得以管
      理人之身分，以被告無權占用系爭房屋，且受有相當於租金之利益為由，提起
      本件訴訟，代國家主張所有權人之權利。
（二）民事訴訟法第四百二十七條第一項規定：「關於財產權之訴訟，其標的之金額
      或價額在新台幣五十萬元以下者，適用本章所定之簡易程序。」原告訴請被告
      遷讓房屋及給付相當於租金之不當得利計四十萬四千六百四十元。系爭房屋於
      起訴時之市價為二萬二千二百二十元，此有鑑測中心鑑定報告乙份可參（見鑑
      測中心鑑定報告第八頁），則合併計算本件原告之訴訟標的價額為四十二萬六
      千八百六十元，未達五十萬元，本件應適用簡易訴訟程序。
（三）依民事訴訟法第四百三十六條第二項準用民事訴訟法第二百五十五條第一項第
      二款、第二項分別規定：「訴狀送達後，原告不得將原訴變更或追加他訴，但
      有下列各款情形之一者，不在此限。一、被告同意者。二、請求之基礎事實同
      一者。：：：，被告於訴之變更或追加無異議，而為本案之言詞辯論者，視為
      同意變更或追加。」原告起訴係依民法第七百六十七條規定，訴請被告遷讓返
      還系爭房屋，嗣於訴狀送達被告後，再追加依借貸物返還請求權，訴請被告遷
      讓返還系爭房屋。原告追加訴之三要素中之訴訟標的，自屬訴之追加。原告此
      部分追加與原訴之主要爭點，均為原告可否以被告之父親杜成立業已離職為由
      ，要求被告遷讓返還系爭房屋，則原訴訟標的與追加之訴之訴訟標的有其共同
      性，各請求所主張之利益在社會生活上可認係屬同一或關連之紛爭，而就原請
      求之訴訟及證據資料，於繼續審理時，在相當程度範圍內具有同一性或一體性
      ，得期待於後請求之審理予以利用，俾先後兩請求得在同一訴訟程序中一併解
      決，為避免重複審理浪費訴訟資源，可認原告追加之訴及原來之訴之基礎事實
      同一，依民事訴訟法第四百三十六條第二項、第二百五十五條第一項第二款規
      定，自應准許。又被告對於原告上開訴之追加，亦無異議而為本案言詞辯論，
      依民事訴訟法第二百五十五條第二項規定，亦視為被告同意原告所為之訴之追
      加，依民事訴訟法第四百三十六條第二項、第二百五十五條第一項第一款規定
      ，亦應准許原告所為上開訴之追加。
二、本件原告起訴主張：門牌號碼台北市○○區○○路三段三０四巷三三號房屋為中
    華民國所有，原告為管理機關，惟尚未辦理保存登記。被告之父親杜成立前任職
    原告機關，因職務關係原告配住系爭宿舍與杜成立，杜成立於六十二年二月間退
    休，惟未將系爭房屋交還，嗣杜成立出國定居，房屋則由被告居住使用，被告占
    用系爭房屋自屬無權占用，爰依民法第七百六十七條規定及借用物返還請求權，
    訴請被告返還系爭房屋。又被告無正當權源占用系爭房屋，自獲有相當於租金之
    利益，而致他人受到損害，參酌系爭房屋坐落地點附近倉庫及情況相近房屋之租
    金，應認被告每月所獲相當於租金之利益計六千七百四十四元，以此計算原告起
    訴以前五年相當於租金之利益計四十萬四千六百四十元，因依民法第一百七十九
    條規定，訴請被告給付四十萬四千六百四十元等語。被告則抗辯：原告並未告知
    伊不得居住系爭房屋，且伊在系爭房屋內養了兩百餘隻流浪狗，希望原告能出錢
    將流浪狗均安置好後，被告再行搬遷等語。
三、原告主張被告之父親杜成立前任職原告機關，原告配住系爭房屋與杜成立做為職
    務宿舍，杜成立於六十二年二月間退休，惟未將系爭房屋交還，嗣杜成立出國定
    居，系爭房屋則由被告居住使用之事實，為被告所不爭執，復據原告提出土地登
    記謄本、公務人員一次退休金證書各乙份為證，並經本院履勘現場確認無誤，亦
    有勘驗筆錄乙份在卷可查，堪信為真實。
四、按所有人對於無權占用或侵奪其所有物者，得請求返還之。對於妨害其所有權者
    ，得請求除去之。有妨害其所有權之虞者，得請求防止之，民法第七百六十七條
    定有明文。原告以管理機關之身分行使所有權人之權利，提起本件訴訟具備當事
    人適格，已如前述。被告自陳其父親杜成立於七十八年間出國定居後，伊即居住
    在系爭房屋內迄今，並飼養約二百餘隻流浪狗等語，可見被告事實上係以具有與
    所有權人為同樣管理之意識，且對於系爭房屋已有確定繼續之支配關係，立於得
    排除他人干涉之狀態，被告對系爭房屋為有事實上之管領力而為自主占用人。則
    本件原告之請求是否有理由，應再審究者被告是否為有權占用：如否，應再討論
    被告無正當權源占用系爭房屋是否受有利益，且是否應返還原告此利益。
五、經查：
（一）被告之父親杜成立在原告機關任職而獲准無償配住系爭房屋，此屬原告以系爭
      房屋交付杜成立，而約定杜成立無償使用之契約，依民法第四百六十四條規定
      ，此契約性質係屬使用借貸契約。按使用借貸未定有期限而定有使用之目的者
      ，應於其借貸目的使用完畢時返還之，但經過相當時期，可推定借用人已使用
      完畢者，貸與人亦得為返還之請求，民法第四百七十條第一項後段定有明文。
      系爭房屋原告配住與杜成立，既因杜成立任職原告單位，而配住與杜成立做為
      職務宿舍，而杜成立已於六十二年間離職，則系爭房屋使用借貸契約之使用目
      的，當然應視為業已完畢，杜成立即無繼續占用系爭房屋之權源，應將房屋交
      還原告，惟杜成立未將系爭房屋交還原告，反於七十八年間即出國定居，而將
      系爭房屋交由被告居住使用。是以，杜成立既已無占用系爭房屋之權源，則被
      告占用系爭房屋，對原告而言，亦為無正當權源，此不因原告是否通知被告其
      為無權占用而有不同，被告無權占有系爭房屋之事實，堪可認定。則原告依民
      法第七百六十七條規定，自得訴請被告遷讓返還系爭房屋。
（二）按無法律上原因而受利益，致他人受損害者，應返還其利益，民法第一百七十
      九條定有明文。又無權占有他人房屋，可能獲得相當於租金之利益，此為社會
      通常之觀念。被告自七十八年間即占用系爭房屋，原告訴請被告返還自起訴以
      前五年占用系爭房屋所受相當於租金之不當得利，原告於九十一年四月三十日
      提起本件訴訟，此有本院收文戳蓋於原告起訴狀可參，則依民法第一百二十條
      第二項、第一百二十一條第二項規定計算期間，原告可訴請被告給付自八十六
      年四月三十日起至九十一年四月三十日止占用系爭房屋相當於租金之不當得利
      。再按土地法第九十七條第一項規定：「城市地方房屋之租金，以不超過土地
      及其建築物申報總價額年息百分之十為限。」土地法第九十七條第一項規定所
      謂之土地價額，係指法定地價而言，所謂建築物價額，係指依該管市縣地政機
      關估定之價額，土地法施行法第二十五條定有明文。依土地法第一百四十八條
      規定，法定地價係指土地所有權人依土地法所申報之地價，惟公有土地則以土
      地之公告地價為申報地價，免予申報，平均地權條例施行細則第二十一條亦有
      明文。
（三）經本院履勘現場，系爭房屋坐落地區附近人口尚稱稠密，此有勘驗筆錄乙份附
      卷可查，則系爭房屋之坐落地點依通常觀念，自屬土地法第九十七條第一項規
      定之城市地方。又系爭房屋係供一般住家使用，亦據本院履勘現場屬實，則被
      告占用系爭房屋未受有因營業所帶來之特殊利益，其租金額自應受土地法第九
      十七條第一項規定最高租金額之限制。本院審酌系爭房屋坐落於住宅區，對面
      為海巡署，房屋鄰六米道路，附近大型醫院有萬芳醫院，斜對面有一家超市○
      ○○○○路上需另搭公車，搭乘捷運亦需到興隆路上萬芳醫院站，房屋附近尚
      有聯勤藝工隊、國軍第一育幼院、再興中學、警察學校、萬芳國小、萬芳國中
      。系爭房屋被告除自住外，尚另飼養約二百餘隻狗，不時可聽到狗叫聲。系爭
      房屋之建築結構為磚造，屋頂則覆蓋鐵皮，業據本院履勘現場製有履勘筆錄乙
      份在卷可稽，並有台北市○○區街道圖乙份在卷可參。又系爭房屋係在四十五
      年間建造，位於台北市都市計畫第二種住宅區內，位在兩小山坡間，多為公教
      用地、機關用地及保護區，平時十分安靜，但生活水準與興隆路上有相當差距
      ，亦有鑑測中心鑑定報告乙份可參（見鑑測中心鑑定報告第十頁、第二十一頁
      ）。再參酌系爭房屋附近倉庫（門牌號碼台北市○○○段三０四巷二七號）每
      月每坪租金為六百零七元，附近屋齡十五年至二十年、面積十五坪至二十坪房
      屋，每月租金約七千元至八千元不等，亦據原告陳報在卷，被告對此亦不爭執
      。本院審酌系爭房屋坐落之位置、工商業繁榮之程度，被告利用系爭房屋之經
      濟價值及所受利益等項，並與附近房屋之租金額相比較，併依土地法第九十七
      條規定，認為應按土地及其建築物申報總價額年息百分之七計算相當於租金之
      不當得利，較為允當。
（四）系爭房屋面積為三十六‧七二平方公尺，此有原告提出之退休人員占用宿舍明
      細表乙份在卷可稽，被告對此亦不爭執。系爭房屋坐落基地地號為台北市○○
      區○○段四小段二四四地號，系爭房屋占用基地之面積亦為三十六‧七二平方
      公尺，此有鑑測中心鑑定報告乙份為證（見鑑測中心鑑定報告所附之土地時值
      勘估表）。台北市○○區○○段四小段二四四地號土地於八十三年七月一日之
      公告地價為每平方公尺七千一百八十六元，八十六年七月一日之公告地價為每
      平方公尺八千四百五十八元，八十九年七月一日公告地價為每平方公尺八千六
      百八十八元，此有台北市土地公告地價查詢表乙份在卷可參。關於建築物之估
      定價額，因地政機關編制並無建築工程方面之專業職系人員，故實務之運作與
      土地法施行法第二十五條規定未能配合，目前市縣地政機關對於建築改良物價
      額，向均未予估定，建請洽本市不動產鑑定商業同業公會提供必要之協助，此
      有台北市政府地政處九十一年三月十一日北市地二字第０九一三０五二四四０
      ０號函乙附於本院九十年度訴字第四一一一號民事卷宗可稽。系爭房屋因未辦
      理保存登記，故未有課稅現值，亦據原告陳報在卷，被告亦均不爭執。經原告
      將系爭房屋送請鑑定，經鑑定機關依不動產估價技術規則、資產鑑定準則公報
      及土地估價理論，參考系爭房屋之標的特性（自然因素及社會因素）、行政法
      令及附近成交案例之價位，鑑定系爭房屋之價值為二萬二千二百二十元，此有
      鑑測中心鑑定報告乙份在卷可稽，被告對此亦表示同意。被告應給付原告相當
      於租金之不當得利數額之計算公式為「占用土地面積（平方公尺）×公告地價
      ×7﹪×1/12×占用期間（月）」。依此計算，被告自八十六年四月三十日起
      至九十一年四月三十日止，占用系爭房屋所得相當於租金之不當得利數額計十
      一萬七千零七十四元{[(36.72×7186+22220)×7%×1/12× (2+1/30)] +
      [(36.72×8458+22220)×7%×/12×36]+[(36.72×8688+22220)×7%)×1/12×
      22]=117073.7718，元以下四捨五入}。
六、綜上所述，系爭房屋為中華民國所有，原告為管理機關，被告無權占用系爭房屋
    ，原告以管理人身分依民法第七百六十七條規定，訴請被告遷讓返還系爭房屋，
    為有理由，應予准許。被告無權占用系爭房屋，受有相當於租金之利益，致所有
    權人受到損害，原告自得以管理機關之身分，依民法第一百七十九條規定訴請被
    告給付十一萬七千零七十四元。原告請求在此部分，為有理由，應予准許，逾此
    部分，即屬無據，應予駁回。
七、原告起訴依民法第七百六十七條，及借貸物返還請求權，訴請被告遷讓房屋，原
    告於同一訴訟程序，主張二訴訟標的，以單一聲明，請求法院為同一之判決，本
    院依民法第七百六十七條規定，已判決原告勝訴，則關於原告依借貸物返還請求
    權訴請被告遷讓返還系爭房屋部分，本院即毋庸再為審酌。又因本件事證已臻明
    確，兩造其餘主張陳述及所提之證據，均毋庸再予審酌，附此敘明。
八、原告陳明願供擔保，聲請宣告假執行，經核原告勝訴部分，合於法律規定，爰酌
    定相當之擔保金額宣告之；原告其餘假執行之聲請，因訴之駁回而失所依據，不
    予准許。
九、據上論結，本件原告之訴一部有理由，一部無理由，依民事訴訟法第七十九條但
    書、第四百三十六條第二項、第三百九十條第二項，判決如主文。
中　　　華　　　民　　　國　　九一　　　年　  　九　　月　　     二　　日
                                臺灣臺北地方法院民事第三庭
                                                    法    官   黃書苑
右為正本係照原本作成
如對本判決不服，需於收受本判決後二十日內向本院提出上訴狀
中　　　華　　　民　　　國　　九一　　　年　  　九　　月　　     二　　日
　　　　　　　　　　　　　　　　　　　　　　　　　　法院書記官　趙淑華
